【裁判字號】    97,台上,5112
【裁判日期】    971009
【裁判案由】    違反貪污治罪條例等罪
【裁判全文】
最高法院刑事判決            九十七年度台上字第五一一二號
上   訴   人  台灣高等法院花蓮分院檢察署檢察官
上訴人即被告  甲○○
              丁○○
                      1號
              丙○○
共        同
選 任辯護 人  郭重鑾律師
被        告  乙○○
選 任辯護 人  吳明益律師
上列上訴人等因被告等違反貪污治罪條例等罪案件，不服台灣高
等法院花蓮分院中華民國九十七年五月三十日第二審更審判決（
九十四年度重上更(四)字第一四０號，起訴案號：台灣台東地方法
院檢察署八十六年度偵字第三一六七、三六五九號、八十七年度
偵字第一二七五號），提起上訴，本院判決如下：
    主  文
原判決撤銷，發回台灣高等法院花蓮分院。
    理  由
本件原判決撤銷第一審關於上訴人即被告甲○○、丁○○、丙○
○，被告乙○○部分之科刑判決，改判論處甲○○、丁○○依據
法令從事公務之人員，共同連續對於主管之事務，直接圖利罪刑
；論處丙○○公務員明知為不實之事項，而登載於職務上所掌之
公文書，足以生損害於公眾罪刑，並宣告緩刑；改判諭知乙○○
無罪；固非無見。
惟查：(一)貪污治罪條例第六條第一項第四款於民國八十一年七月
十七日修正為「對於主管或監督之事務，直接或間接圖利者，處
五年以上有期徒刑，得併科新台幣一百萬元以下罰金」；本件甲
○○、丁○○等人行為後，於八十五年十月二十三日修正為「對
於主管或監督之事務，直接或間接圖私人不法之利益者，處五年
以上有期徒刑，得併科新台幣三千萬元以下罰金」；九十年十一
月七日又修正為「對於主管或監督之事務，明知違背法令，直接
或間接圖自己或其他私人不法利益，因而獲得利益者，處五年以
上有期徒刑，得併科新台幣三千萬元以下罰金」。是甲○○、丁
○○等人行為後，上開條款之構成要件及法定刑（罰金刑）已有
變更，比較新舊法時，若甲○○、丁○○等人之行為，依行為時
法、中間時法及裁判時法之構成要件，均構成犯罪，則應比較法
定刑，以何者較有利而適用之。依原判決認定之事實，本件當以
甲○○、丁○○等人行為時即八十一年七月十七日修正之貪污治
罪條例第六條第一項第四款（得併科罰金新台幣一百萬元以下）
較有利而適用之。乃原判決見未及此，於理由內論述「就構成要
件言，八十五年十月二十三日修正之規定，較前增加『圖私人不
法之利益』之要件，九十年十一月七日修正後，又增加『明知違
背法令』、『圖自己或其他私人不法利益』、『因而獲得利益』
等要件，較修正前嚴格許多，比較修正前後之規定，自以九十年
十一月七日修正規定之要件對被告較為有利，至併科罰金部分，
則以修正前規定對被告較為有利」（見原判決正本第十四頁）、
「核其二人（甲○○、丁○○）所為係犯九十年十一月七日修正
之貪污治罪條例第六條第一項第四款之直接圖利罪」（見原判決
正本第十六頁），並於據上論結欄內引用「九十年（原判決正本
誤載為九十一年）十一月七日修正之貪污治罪條例第六條第一項
第四款」；自有適用法則不當之違誤。又原判決既引用九十年十
一月七日修正公布之貪污治罪條例第六條第一項第四款論處丁○
○圖利罪刑，卻適用八十一年七月十七日公布之同條例第八條規
定，以丁○○在偵查中自白而減輕其刑，割裂法條適用，亦有違
誤。(二)科刑之判決書，對於犯罪事實必須詳加認定，而後於理由
內敘明其認定犯罪事實所憑之證據及其認定之理由，方足以資論
罪科刑，其所載事實理由與其所宣告之主文，尤必互相一致，方
為適法。原判決於理由內敘述「甲○○、丁○○併依貪污治罪條
例第十七條，各依法褫奪公權二年」（見原判決正本第十七頁）
，但於主文內宣告「甲○○……褫奪公權三年」、「丁○○……
褫奪公權三年」，其理由之說明與主文之宣告，不相一致；又原
判決於事實欄內認定「丙○○與丁○○共同基於在公文書上為登
載不實之犯意聯絡……」（見原判決正本第三頁）；似認丙○○
僅與丁○○共犯公務員登載不實罪，但於理由內論述「彼（丙○
○）就上開罪（公務員登載不實罪）與甲○○、丁○○間有犯意
聯絡及行為分擔，均為共同正犯」（見原判決正本第十七頁），
卻認丙○○除與丁○○共犯公務員登載不實罪外，甲○○亦為該
罪之共同正犯。而於主文欄內關於丙○○所犯公務員登載不實罪
部分又未宣告「共同」字樣，非但其事實之記載與理由之說明不
相一致，其所載事實理由與所宣告之主文亦不相同，要難謂為適
法。(三)丙○○於法務部調查局台東縣調查站（下稱台東縣調查站
）供稱：「是鄉長甲○○拜託我去監標，因為我如果不監標，將
來合約書無效，工程製作者也領不到工程款」、「是丁○○於八
十三年三月一日下午拿這些合約書要我補簽名，因為數量龐大，
所以我改成補蓋章，因為我若不蓋章，合約書無法生效，基於甲
○○請託，我才補蓋章」（見八十六年度偵字第三一六七號卷(二)
第十五頁、第十九頁）；於檢察官偵查中陳稱：「我沒有參加（
九十三年）二月二十八日的比價，沒有人通知我，是丁○○次日
叫我補簽，我看到鄉長簽名就簽了」（見八十六年度偵字第三一
六七號卷(二)第一八三頁）。如果無訛，則丙○○身為台東縣長濱
鄉公所代理主計員，負責預算之編審及決算報告編製、預算執行
及收支案件審核，並參與招標作業之監標事務處理，既未參與監
標，竟仍於八十三年三月一日在職務所掌管其中十七件工程（如
原判決附表編號二－五、十、二０－二二、三０－三八）之比價
紀錄表及標單等公文書上之監標單位人員欄為不實之簽章（見原
判決正本第三、四頁），使上開工程施作者陳阿美、連伯仲、鄒
榮增、簡清木、邱金水、朱進成獲取不法利益，能否謂丙○○除
與甲○○、丁○○共負公務員登載不實罪外，不另負共同圖利罪
責？不無研求之餘地。乃原判決未詳細勾稽，遽以「訊據丙○○
否認知悉借牌圍標，公訴人認其知悉係以其在請款單蓋章同意付
款為唯一依據，然蓋章同意付款係工程完工後結算之必要行為，
尚難以此反推其於發包前即知悉圍標情事，公訴人此部分舉論（
證）尚屬不足，難認丙○○與甲○○、丁○○有共同圖利廠商行
為」（見原判決正本第十八頁），對於丙○○被訴圖利罪部分，
不另為無罪之諭知；自有判決理由不備之違誤。(四)依原判決認定
之事實，如原判決附表（下稱附表）編號十一所示「中城部落排
水溝改善工程」係陳錦豐、邱貴花夫婦在中城地區施作其他工程
，為保護居民養魚池安全，已先行施工完竣，為額外加撥擬付給
陳錦豐工程款所成立之不實工程；如附表編號十二所示「樟原南
溪產道排水溝工程」係為補償陳錦豐、邱貴花在其另外承包之鄉
公所其他工程使用鑿岩機之額外支出所立之不實工程項目；如附
表編號二十四所示「崎腳二號產道改善工程」則係林火權在承作
第五公墓至土地廟道路改善工程時，發現工程設計錯誤，應加作
之天然級配及擋土牆等工程，早已完成施工之工程，亦由甲○○
指示丁○○於開標前通知陳錦豐、林火權借牌虛以參與比價以標
得該工程（見原判決正本第三頁）；又共同被告丁○○於台東縣
調查站證稱：「有告訴乙○○該三件工程情形，經其同意而發包
」。如果屬實，則乙○○身為台東縣長濱鄉建設課長，負責鄉○
道路橋樑工程興建計劃及設計預算之核定、招標、開標、訂約之
核定、工程發包與監標案件之處理及道路橋樑工程之監工、驗收
，明知該三件工程係內容不實之工程，猶於「工程竣工請驗表」
、「營繕工程結算驗收證明書」之驗收欄、單位主管欄、驗收意
見欄簽章，使該三件工程之施作者獲得不法利益，能否謂乙○○
所為不負共同圖利罪責？饒堪研求。乃原判決未詳予審酌，遽以
「丁○○雖於調查局指稱有向乙○○報告上開三件工程已先施工
，經其同意而發包等語，惟除此之外，尚無其他證據可資佐證乙
○○知悉等情，何況丁○○嗣後則改口稱是先發包再施工等語，
自難僅憑丁○○有瑕疵之證言，認乙○○知悉圍標情事。又在請
款書上蓋章同意付款一節，係工程完工後結算之必要行為，亦難
以此反推其於發包前即知悉圍標情事，公訴人此部分舉論（證）
尚屬不足，難認乙○○與甲○○、丁○○有共同圖利廠商行為」
（見原判決正本第二十一頁、第二十二頁）；遽就乙○○被訴圖
利罪部分諭知無罪之判決，亦有判決理由不備之違誤。檢察官及
甲○○、丙○○、丁○○上訴意旨指摘原判決不當，非無理由，
應認原判決仍有撤銷發回更審之原因。至原判決不另諭知無罪及
乙○○被訴公務員登載不實罪（無罪）部分，因公訴人認此部分
與上開發回部分有牽連犯裁判上一罪之關係，基於審判不可分原
則，應併予發回，附此敘明。
據上論結，應依刑事訴訟法第三百九十七條、第四百零一條，判
決如主文。
中    華    民    國  九十七  年    十    月    九    日
                      最高法院刑事第八庭
                          審判長法官  林  永  茂
                                法官  吳  昆  仁
                                法官  蘇  振  堂
                                法官  蕭  仰  歸
                                法官  林  立  華
      本件正本證明與原本無異
                                      書  記  官
中    華    民    國  九十七  年    十    月   十六   日
                                                      Ｑ


司法院資訊處製作；財團法人民間司法改革基金會備份。
